臺灣高雄地方法院民事判決　　　　　　　 99年度親字第214號
原　　　告　呂聯樹
原　　　告　呂聯財
共同
訴訟代理人　 紀錦隆律師
　　　　　　 孫大昕律師
被　　　告　 呂環治
兼訴訟代理人 呂蓮發
當事人間請求確認親子關係存在事件，本院於民國100年6月15
日言詞辯論終結，判決如下：
    主      文
確認原告與被告之被繼承人呂榮宗就坐落於重測前為高雄縣仁武
鄉○○段二七四之九、二七四之一○及二七四之一二地號（重測
後現為高雄市○○區○○段○八四五─○○○地號）土地之所有
權人呂天壹之親子關係存在。
訴訟費用由原告負擔。
    事實及理由
一、按被告經合法通知，未於最後言詞辯論期日到場，核無民事
    訴訟法第386條各款所列情形，依原告之聲請，由其一造辯
    論而為判決。次按訴狀送達後，原告不得將原訴變更或追加
    他訴，但請求之基礎事實同一者，以及被告於訴之變更無異
    議，而為本案之言詞辯論者，視為同意變更；民事訴訟法第
    255條第1項第2款及同條第2項亦定有明文。本件原於起訴狀
    將高雄縣仁武地政事務所列為被告，即聲明確認與坐落於重
    測前為高雄縣仁武鄉○○段274-9、274-10及274-12地號之
    土地所有權人呂天壹親子關係存在，嗣於本院審理期日時將
    被告變更為上揭土地之共有人即被告呂蓮發、呂環治，然變
    更後請求之基礎事實仍屬同一，且被告對訴之變更無異議，
    揆諸首揭規定，於法有據，其訴之變更係屬合法，首先敘明
    。
二、原告起訴主張：
  (一)原告原先以高雄市仁武地政事務所為本件訴訟之對造，無非
    係因仁武地政事務所以原告等無法補正系爭重劃前位於高雄
    縣仁武鄉○○段274-9、274-10、274-12地號土地（以下稱
    系爭土地）共有人之一呂天壹之身分證明文件，因此無從確
    定系爭土地登記謄本之「呂天壹」即係原告等之先父而對得
    辦理繼承登記。今原告等基於同一原因事實，而變更被告為
    同屬系爭土地共有人之一呂榮宗之繼承人即呂蓮發、呂環治
    ，而撤回對被告高雄縣仁武地政事務所之訴訟，並同時變更
    訴之聲明。
  (二)原告等二人均持有香港永久性居民身分證，而屬中華民國人
    民共和國香港特別行政區之居民，且香港地區目前並無變更
    外國人士在該地可取得不動產權利之規定，是以，依土地法
    第18條「外國人在中華民國取得或設定土地權利，以依條約
    或其本國法律，中華民國人民得在該國享受同樣權利者為限
    。」之規定，與內政部86年7月26日台(86)內地字第8607355
    號函：「有關86年7月1日香港主權移交之後，香港地區之居
    民，除依香港澳門關係條例第4條第3項取得華僑身分者，得
    依照中華民國華僑取得或設定土地權利之有關規定辦理外，
    其餘香港地區居民、一般法人、團體或其他機構在我國取得
    或設定土地權利，在香港地區對於外國人士在該地取得不動
    產權利之規定尚未改變之前，得以繼續準用外國人在我國取
    得或設定土地權利之規定。」內容觀之，基於互惠原則，香
    港地區居民亦得依我國土地相關法規取得我國之不動產權利
    。
  (三)原告二人之先父呂天壹與訴外人呂榮宗均係呂氏家族之成員
    ，二人曾於民國38年2 月9 日就重劃前坐落高雄縣仁武鄉○
    ○段274-9、274-10、274-12地號為共有人，應有部分各為
    貳分之壹，而重劃後之上揭土地之地號為金鼎段845，全部
    已劃歸呂天壹所有（以下稱系爭土地），另同段819-1地號
    則分配呂榮宗繼承人即被告登記為所有權人。詎呂天壹在臺
    灣地區並無身分證明文件，致原告等為系爭土地向高雄縣仁
    武地政事務所辦理繼承登記時，因無法補正呂天壹之身分證
    明文件而不得辦理並遭駁回申請（即無法確定土地登記謄本
    之呂天壹即係原告等之先父）。據此，就系爭土地究否屬原
    告等之先父呂天壹所有，涉及與呂天壹依土地登記謄本所載
    系爭土地之之共有人呂榮宗有關，而呂榮宗業已死亡，故列
    其繼承人為被告。
  (四)對於呂天壹及呂榮宗間之親屬關係，有下列文書可資證明：
    1.原告99年7 月間曾返回故居福建省南安市要求該市公證處
      出具「呂天壹與呂榮宗堂兄弟」之證明，惟公證處官員表
      示依中華人民共和國之法律及案例，因二人皆已死亡數十
      年（呂天壹民國81年死亡，呂榮宗46年死亡），只要族譜
      寫明，地方政府發出證明，便是事實。因此遂由當地政府
      （南安市水頭鎮西錦村民委員會）出具證明，內載依呂氏
      開宗族譜，第35世呂榮宗與呂天壹屬「堂宗兄弟」。
    2.再依原告向南安市呂氏宗族宗長取得之族譜，其中亦載明
      「呂雙喜係呂毓秀三子，因早殤，由呂榮宗繼承。呂珠生
      ，呂毓秀四子，與二房顏碧蓮生呂天壹）。亦可佐證呂榮
      宗及呂天壹確係堂兄弟。
    3.我國戶籍謄本記載呂榮宗「民國38年2 月1 日隨同淑父呂
      珠生遷入」，再由呂珠生（原告祖父）與呂榮宗（被告之
      父）同於民國38年2 月1 日遷入高雄市鹽埕區○○○路34
      號，並於同年2 月9 日登記系爭土地，應可得知呂珠生與
      呂榮宗同時取得系爭土地，但呂珠生卻用兒子呂天壹名義
      登記。
    4.以上足以證明呂天壹與呂榮宗係堂兄弟，也因此才會於民
      國38年間就系爭重測前三筆土地登記為二人各二分之一。
  (五)綜上所述，因原告等與呂天壹之親子關係不明確，致原告等
    在私法上之地位有受侵害之危險，而此項危險得以確認原告
    與系爭土地登記所有權之呂天壹身分關係存在之判決除去之
    ，原告自有提起本件確認親子關係存在訴訟之利益及必要，
    爰依法提起本件確認之訴等語，並聲明如主文第1項所示。
三、被告到庭則以：伊雖不認識原告，與原告平常亦無往來，但
    曾聽父親（即呂榮宗）提到與原告父親是堂兄弟，其餘並無
    意見等語置辯。
四、按確認法律關係之訴，非原告有即受確認判決之法律上利益
    者，不得提起之，民事訴訟法第247條第1項前段定有明文。
    所謂即受確認判決之法律上利益，係指因法律關係之存否不
    明確，致原告在私法上之地位有受侵害之危險，而此項危險
    得以對於被告之確認判決除去之者而言。本件原告主張其為
    呂天壹之親生子，而呂天壹與被告之被繼承人呂榮宗原為重
    測前系爭土地之土地共有人，而因原告二人為香港地區人士
    ，於中華民國未設有戶籍，亦未取得我國國民身分證，無從
    繼承登記為系爭土地之所有權人，身分關係之存否於當事人
    間陷於不明確之狀態，且此不安之狀態得以本件確認判決除
    去之，是原告提起訴訟自有即受確認判決之法律上利益，合
    先敘明。
五、又依土地法第18條「外國人在中華民國取得或設定土地權利
    ，以依條約或其本國法律，中華民國人民得在該國享受同樣
    權利者為限。」之規定，復參酌內政部86年7月26日台(86)
    內地字第8607355號函：「有關86年7月1日香港主權移交之
    後，香港地區之居民，除依香港澳門關係條例第4條第3項取
    得華僑身分者，得依照中華民國華僑取得或設定土地權利之
    有關規定辦理外，其餘香港地區居民、一般法人、團體或其
    他機構在我國取得或設定土地權利，在香港地區對於外國人
    士在該地取得不動產權利之規定尚未改變之前，得以繼續準
    用外國人在我國取得或設定土地權利之規定。」內容以觀，
    基於互惠原則，香港地區居民亦得依我國土地相關法規取得
    我國之土地之權利，應屬無疑。
六、經查，原告主張其為香港地區人士，生父呂天壹與張霞為夫
    妻關係，渠等與呂天壹間有親子關係存在等情，亦據提出香
    港永久性居民身份證2紙、福建省南安市公證處（2009）南
    證內字第489號及第445號出具之公證書及財團法人海峽交流
    基金會（98）南核字第058437號、第058439號證明書、被告
    及被告母親李玉蘭戶籍謄本2份及台灣省高雄縣土地登記簿
    為證，並據證人即原告母親張霞到庭證述屬實，觀以上開公
    證書上載明：原告均為呂天壹之子，張霞為呂天壹之配偶等
    語，呂天壹業已於西元1992年12月12日廣東省因病過世等語
    ，復參酌原告提出之我國原台南市○區○○里○○路四二號
    址之戶籍謄本上記載，呂榮宗於民國38年2月1日隨同「淑父
    」（應為叔）呂珠生遷入，而呂珠生（原告祖父）戶籍謄本
    上載有「民國捌年貳月壹日由遷徙地高雄市○○區○○里
    ○鄰○○○路肆號遷入」等語，以及二人並於同年2月9日
    登記取得系爭土地之情以觀，從時間點而言，益徵原告主張
    可資採信。再參以原告提出之大陸地區福建省南安市水頭鎮
    西錦村民委員會出具之證明，內載依呂氏開宗族譜，第35世
    呂榮宗與呂天壹屬「堂宗兄弟」，以及呂氏宗族族譜上亦載
    明「呂雙喜係呂毓秀三子，因早殤，由呂榮宗繼承。呂珠生
    ，呂毓秀四子，與二房顏碧蓮生呂天壹」，亦可佐證呂榮宗
    及呂天壹確為堂兄弟，且被告對原告主張與呂天壹有親子關
    係存在不予爭執，是原告主張自堪採信。從而，原告訴請確
    認其與呂天壹間親子關係存在，洵屬有據，應予准許。
七、據上論結：原告之訴為有理由，依民事訴訟法第385條第1項
    前段、第78條、第81條第1款前段，判決如主文。
中    華    民    國   100    年    6     月    30    日
                  家事法庭法  官  郭慧珊
正本係照原本作成。
如不服本判決，應於送達後20日內，向本院提出上訴狀。
中    華    民    國   100    年    6     月    30    日
                          書記官  王少玲